【裁判字號】    98,訴,887
【裁判日期】    981229
【裁判案由】    毒品危害防制條例
【裁判全文】
臺灣桃園地方法院刑事判決               98年度訴字第887號
公  訴  人  臺灣桃園地方法院檢察署檢察官
被      告  乙○○
            甲○○
共      同
指定辯護人  本院公設辯護人林銘宏
上列被告因違反毒品危害防制條例案件，經檢察官提起公訴（九
十八年度偵字第四三六號），本院判決如下：
    主  文
乙○○共同販賣第三級毒品，未遂，處有期徒刑壹年陸月，扣案
如附表編號一所示之物沒收之。
甲○○共同販賣第三級毒品，未遂，處有期徒刑壹年陸月，扣案
如附表編號一所示之物沒收之。
    事  實
一、乙○○與甲○○均明知對－甲氧基甲基安非他命係毒品危害
    防制條例第二條第二項第三款所規定之第三級毒品，不得非
    法持有、販賣，乙○○竟於民國97年12月17日凌晨2 時許，
    在新屋交流道附近某網咖，將第三級毒品對－甲氧基甲基安
    非他命即PMMA誤認為係第二級毒品亞甲基雙氧甲基安非他命
    即MDMA，俗稱搖頭丸，而以每顆新臺幣（下同）四百元之代
    價，向某真實姓名年籍不詳之成年男子，購入如附表編號一
    所示之對－甲氧基甲基安非他命八顆而持有。同日稍後，甲
    ○○因某真實姓名年籍不詳之成年網友向其表達欲購買搖頭
    丸之意，其為圖謀該網友介紹工作之機會，且知悉乙○○現
    已持有搖頭丸（實為上開對－甲氧基甲基安非他命），遂透
    過網路即時通，詢問乙○○有無賣出之意願，經乙○○同意
    後，其二人即基於共同販賣第三級毒品以營利之犯意，由甲
    ○○與該名網友議妥以每顆五百元之代價，出售乙○○所有
    如附表編號一所示之對－甲氧基甲基安非他命八顆。嗣於同
    日下午3 時30分許，甲○○騎乘機車搭載乙○○前往約定之
    桃園縣大溪鎮○○路與仁和三街口前準備交付毒品，惟其二
    人尚未交付前，即為警查獲，並在乙○○身上扣得如附表編
    號一所示之第三級毒品對－甲氧基甲基安非他命八顆。
二、案經桃園縣政府警察局大溪分局報請臺灣桃園地方法院檢察
    署檢察官偵查起訴。
    理  由
一、證據能力：
（一）按被告以外之人於審判外之言詞或書面陳述，除法律有規
      定者外，不得作為證據，刑事訴訟法第一百五十九條第一
      項定有明文。又被告以外之人於檢察事務官、司法警察官
      或司法警察調查中所為之陳述，未經被告於審判期日踐行
      詰問之程式，性質上屬於傳聞證據，依同法第一百五十九
      條之二規定，該陳述除具有較可信之特別情況及為證明犯
      罪事實存否所必要者外，不具有證據能力；所謂「具有較
      可信之特別情況」，應係指該被告以外之人於檢察事務官
      、司法警察官或司法警察調查中所為之陳述，與審判中不
      符，而其先前之陳述，從客觀上之環境或條件等情況加以
      觀察，有足以取代審判中經反對詰問之可信性保證者而言
      （最高法院九十六年度台上字第五九七九號判決要旨參照
      ）。經查：被告乙○○、甲○○於警詢之證述，對他方而
      言，均係被告以外之人於審判外之陳述，屬傳聞證據，本
      院審酌被告二人於偵查中及被告甲○○於本院審理時，均
      已轉換為證人身分而到庭作證，且其警詢之證述與偵查或
      審理中之證述相較，並無顯然不符而「具有較可信之特別
      情況」及非屬除該項傳聞證述外，已無從再就同一供述取
      得與其審判外陳述之相同供述內容，倘以其他證據代替，
      亦無從達到同一目的之情形之「必要性」要件，故被告乙
      ○○、甲○○於警詢之證述即無證據能力。
（二）次按檢察官得囑託醫院、學校或其他相當之機關、團體為
      鑑定，或審查他人之鑑定，並準用第二百零三條至第二百
      零六條之一之規定；其須以言詞報告或說明時，得命實施
      鑑定或審查之人為之，刑事訴訟法第二百零八條第一項定
      有明文，此乃同法第一百五十九條第一項所定得作為證據
      之「法律有規定」之情形。查本案查獲之對－甲氧基甲基
      安非他命係由檢察官送請憲兵司令部刑事鑑識中心鑑定（
      見偵卷第58頁），揆諸前揭說明，上開鑑定機關出具之鑑
      定書，應認有證據能力。
（三）再按被告以外之人於偵查中向檢察官所為之陳述，除顯有
      不可信之情況外，得為證據，刑事訴訟法第一百五十九條
      之一第二項定有明文。又刑事訴訟法第一百五十九條之一
      明定檢察官於偵查程序取得被告以外之人所為陳述，除顯
      有不可信之情況者外，均有證據能力，得為證據。當事人
      若主張其顯有不可信之情形者，本乎當事人主導證據調查
      原則，自應負舉證責任，否則，被告以外之人向檢察官所
      為之陳述，毋庸另為證明，即得作為認定被告犯罪之證據
      （最高法院九十六年度台上字第五六八四號判決要旨參照
      ）。經查，被告乙○○、甲○○於偵查中所為之證述，固
      亦屬傳聞證據，惟被告及辯護人於本院行準備程序時，均
      同意此部分證據有證據能力（見本院審訴卷第28頁、第45
      頁反面，本院卷第15至16頁），復未具體指明被告二人於
      偵查中所述有何「顯有不可信之情況」存在，本院亦查無
      前開證述有此情形，故被告乙○○、甲○○於偵查中所為
      之證述，毋庸另為證明，即應認有證據能力。
二、上開事實業據被告乙○○坦承不諱，而訊據被告甲○○除辯
    稱：伊僅應本件應成立幫助販賣未遂云云外，對全部犯情於
    警詢、偵查及本院行準備程序與審理時亦均供承不諱（見偵
    卷第10至11頁、第15至16頁、第46頁，本院審訴卷第27頁反
    面至28頁、第40頁及其反面、第45頁反面，本院卷第15頁、
    第50頁、第36頁），且被告二人於偵查中及被告甲○○於本
    院審理，經轉換為證人身分後，對他方之犯行亦於具結後證
    述明確（見偵卷第39至40頁、第40至41頁，本院卷第31至36
    頁），並有現場照片（見偵卷第26頁）在卷，及如附表編號
    一所示毒品扣案可佐。又扣案如附表編號一所示之藥丸，經
    送請憲兵司令部刑事鑑識中心鑑定結果，檢出第三級毒品對
    －甲氧基甲基安非他命成分，有該鑑定機關出具之鑑定書在
    卷可憑（見偵卷第59頁），足證被告乙○○為警查獲時所持
    有如附表編號一所示之藥丸，確係第三級毒品對－甲氧基甲
    基安非他命無誤。
三、被告甲○○雖以上情置辯，惟按以幫助之意思，為犯罪構成
    要件以外之行為，而對正犯資以助力，使其犯罪易於達成者
    為幫助犯；雖以幫助之意思，但參與犯罪構成要件行為之實
    行，仍應成立共同正犯。交付毒品及收取價金，為販賣毒品
    罪構成要件之行為，知情又參與販賣罪構成要件之交付毒品
    、收取價金行為，未依共同正犯論，自有適用法則不當之違
    誤（最高法院九十八年度台上字第四一二四號判決要旨參照
    ）。查被告甲○○因其網友表達欲購買搖頭丸之意，為謀求
    該網友介紹工作之機會，即透過網路即時通，於徵得被告乙
    ○○同意出售其所持有如附表編號一所示毒品之意願後，隨
    即與該網友達成以每顆五百元代價，賣出毒品之合意，嗣又
    騎乘機車搭載被告乙○○攜帶如附表編號一所示之毒品前往
    約定地點欲交付之，揆諸前開說明，被告甲○○既已參與販
    賣毒品之議價並準備交付等行為，則其所為應成立販賣毒品
    之共同正犯，故其所辯，要屬對法律之誤會，而無理由。綜
    上所述，本件事證明確，被告二人之犯行均堪以認定，應依
    法論科。
四、又對－甲氧基甲基安非他命為毒品危害防制條例第二條第二
    項第三款所稱之第三級毒品，而搖頭丸則為該條項第二款所
    稱之第二級毒品，因被告乙○○、甲○○均誤認扣案如附表
    編號一所示之第三級對－甲氧基甲基安非他命為第二級毒品
    搖頭丸，依「所知重於所犯，從其所犯」之法理，應認被告
    二人所為係販賣第三級毒品未遂。
五、按法規之制定或修正，如有特定生效日之必要者，依中央法
    規標準法第十四條或第二十條第二項準用第十四條之規定，
    應分別特定其施行日期。法規制定或前次修正基於特殊因素
    所特定之施行日期，並不適用於日後修正或再次修正之條文
    。又法律之制定或修正，若未明定施行日期者，中央法規標
    準法雖未規定應自何時生效，然法律既經制定或修正並經總
    統公布，自應依一般原則，自公布日起算至第三日發生效力
    。查92年7月9日修正公布之毒品危害防制條例第三十六條規
    定：「本條例自公布後六個月施行」，其立法理由謂：（一
    ）依修正草案第二條第三項規定，法務部需會同衛生署成立
    審議委員會每三個月定期檢討調整毒品之分級及品項，而本
    次新增第四級毒品，有需要在新法施行前先經該審議會檢討
    後再調整公布，爰預留六個月緩衝期，以利處理。（二）依
    本條例新修正之規定，有必要再訂定相關子法及修正相關法
    規，以配合本條例之施行，故亦有需要預留適當緩衝期，以
    利訂頒相關子法及相關法規之配合修正等語，故該條規定，
    顯係因應當次修正所需之緩衝期而制定，故其後修正條文之
    施行日期尚難援引此一規定，而應依一般原則，自公布日起
    算至第三日發生效力。查該條例於98年5 月20日修正公布時
    ，既未明定施行日期，依上開說明，自應依一般原則，自公
    布日起第三日即98年5 月22日發生效力。次按行為後法律有
    變更者，適用行為時之法律。但行為後之法律有利於行為人
    者，適用最有利於行為人之法律，刑法第二條第一項定有明
    文。又比較時應就罪刑有關之共犯、未遂犯、想像競合犯、
    牽連犯、連續犯、結合犯，以及累犯加重、自首減輕暨其他
    法定加減（如身分加減）與加減例等一切規定，綜其全部罪
    刑之結果而為比較（最高法院95年第8 次刑事庭會議決議要
    旨參照）。查被告行為後，毒品危害防制條例第四條第三項
    有關販賣第三級毒品之法定本刑、第十七條有關減輕其刑等
    規定，業於98年5 月22日起公布施行，茲就比較情形分述如
    下：
（一）修正前毒品危害防制條例第四條第三項之販賣第三級毒品
      罪，其法定本刑中關於罰金刑之部分係規定：得併科新臺
      幣五百萬元以下罰金，修正後提高為：得併科新臺幣七百
      萬元以下罰金，經比較結果，修正後之規定對被告並未較
      有利於被告。
（二）又該條例第十七條關於減刑之規定，修正後新增第二項規
      定為：犯第四條至第八條之罪於偵查及審判中均自白者，
      減輕其刑。比較結果，被告如於偵查及審判中均自白者，
      即可依該條例第二項之規定減輕其刑，顯見修正後該條例
      第十七條第二項之規定，對被告顯然較為有利。
（三）綜上所述，該條例修正後固提高販賣第三級毒品罪之罰金
      刑部分，惟被告如於偵查及審判中均自白，即可依修正後
      之規定減輕其刑，是經綜合比較結果，全體修正後之規定
      顯較有利於被告，故本件仍應適用修正後該條例之規定處
      斷。
六、按毒品危害防制條例第五條第三項之意圖販賣而持有第三級
    毒品罪，係指基於販賣以外之其他原因而持有，嗣始起意售
    賣者而言。因此行為人若非以營利售賣意圖而販入，或因其
    他原因而持有第三級毒品，嗣起意圖利售賣，著手於販賣行
    為未及賣出，即應成立販賣第三級毒品未遂罪責；如非以營
    利售賣意圖而販入，或因其他原因而持有，嗣起意圖利售賣
    ，尚未著手於賣出行為，則成立意圖販賣而持有第三級毒品
    罪責（最高法院九十八年度台上字第五五八八號、九十六年
    度台上字第四八六○號判決要旨參照）。查被告乙○○於97
    年12月17日凌晨2 時購得如附表編號一所示之對－甲氧基甲
    基安非他命時，係為供其本身施用乙情，為被告乙○○於警
    詢、偵查及本院審理時供述一致，且被告乙○○、甲○○於
    同日稍候與某真實姓名不詳之成年網友達成販賣毒品之合意
    ，被告甲○○並於同日下午3 時30分許騎乘機車搭載被告乙
    ○○前往約定地點欲交付之，僅因尚未交付前即遭警方查獲
    ，是被告二人應已開始著手販賣之行為而未遂而非僅止於意
    圖販賣之階段甚明，故公訴人認本件被告二人應成立意圖販
    賣而持有第三級毒品罪嫌云云，亦有誤會。
七、核被告乙○○、甲○○所為，均係犯毒品危害防制條例第四
    條第六項、第三項之販賣第三級毒品未遂罪。被告持有第三
    級毒品之低度行為，應為販賣第三級毒品之高度行為所吸收
    ，不另論罪。公訴意旨認被告二人係涉犯同法第五條第三項
    之意圖販賣而持有第三級毒品罪，尚有未合，已如前述，惟
    被告本件販賣第三級毒品未遂之犯行，雖未據起訴（按依起
    訴書所載之犯罪事實，僅提及被告意圖販賣而持有第三級毒
    品部分，未論及被告已著手實行販賣第三級毒品之犯行），
    然因與業經起訴且經本院認定有罪之意圖販賣而持有第三級
    毒品部分具有實質上一罪之關係，為起訴效力所及，本院自
    應併予審理。又本院於審判期日業已告知被告所為可能涉犯
    毒品危害防制條例第四條第六項、第三項之販賣第三級毒品
    未遂罪（見本院卷第46頁），對被告之防禦權已有保障，本
    院自得將起訴法條變更為毒品危害防制條例第四條第六項、
    第三項之販賣第三級毒品未遂罪（最高法院八十九年度台上
    字第五○五三號判決意旨參照）。被告二人間就上開犯行，
    有犯意聯絡及行為分擔，為共同正犯。又被告乙○○、甲○
    ○於偵查及本院審理時均自白犯罪，均應依修正後毒品危害
    防制條例第十七條第二項之規定，減輕其刑。再被告乙○○
    、甲○○本件所為，係已著手於犯罪行為之實行而不遂，為
    未遂犯，爰依刑法第二十五條第二項規定，按既遂犯之刑遞
    減輕其刑。爰審酌被告乙○○、甲○○均明知毒品對健康危
    害甚鉅，竟鋌而走險從事販賣毒品之行為，以牟取私利，對
    社會之危害非輕，惟念其二人年紀尚輕，且其等犯後能坦承
    犯行而有悔意，兼衡其二人均無前科，素行尚稱良好，暨其
    犯罪之手段、販賣毒品之數量、金額等一切情狀，分別量處
    如主文所示之刑。
八、按對於查獲之製造、運輸、販賣、意圖販賣而持有、以非法
    方法使人施用、引誘他人施用及轉讓第三、四級毒品之沒收
    ，並無特別規定，如其行為已構成犯罪，則該毒品即屬不受
    法律保護之違禁物，應回歸刑法之適用，依刑法第三十八條
    第一項第一款之規定沒收之，始為適法。查附表編號一所示
    之對－甲氧基甲基安非他命，係被告乙○○、甲○○共同販
    賣所用之物，揆諸上開說明，係屬違禁物，應依刑法第三十
    八條第一項第一款宣告沒收，而包裝袋部分則為被告乙○○
    所有供其販賣毒品所用之物，應依毒品危害防制條例第十九
    條第一項前段宣告沒收。
九、公訴意旨另以：被告乙○○與溫鎮豪於97年12月17日同時購
    入附表編號二之第三級毒品愷他命伺機販售牟利，迨於97年
    12月17日下午3 時30分許，於桃園縣大溪鎮○○路與仁和三
    街口前，為警查獲，因認被告二人此部分亦涉犯毒品危害防
    制條例第五條第三項之意圖販賣而持有第三級毒品罪嫌云云
    。惟查：被告乙○○與甲○○於偵查中，及被告甲○○於本
    院審理時均具結證稱：甲○○的朋友是要買搖頭丸，一顆五
    百元等語（見偵查卷第39頁、第41頁，本院卷第31頁），佐
    以扣案如附表編號二所示之愷他命係白色粉末，而非顆粒狀
    ，顯非被告二人所述得以每顆五百元計算之標的，是本件尚
    難認為被告二人有販賣愷他命之意圖，此部分原應為被告二
    人無罪之諭知，然此部分若成立犯罪，因與前開販賣對－甲
    氧基甲基安非他命係同時為之，而與經本院論罪之販賣第三
    級毒品未遂罪部分有實質上一罪關係，爰不另為無罪之諭知
    。至扣案如附表編號二所示之愷他命，因與本件被告二人上
    開販賣第三級毒品之犯行無關，故無從宣告沒收，附此敘明
    。
據上論斷，應依刑事訴訟法第二百九十九條第一項前段、第三百
條，修正後毒品危害防制條例第四條第六項、第三項、第十七條
第二項、第十九條第一項前段，刑法第十一條前段、第二十八條
、第二十五條第二項、第三十八條第一項第一款，判決如主文。
本案經檢察官馮浩庭到庭執行職務。
中    華    民    國    98    年    12    月    29    日
                  刑事第十二庭審判長法  官  魏于傑
                                    法  官  羅國鴻
                                    法  官  李文娟
如不服本判決應於收受判決後10日內向本院提出上訴書狀，並應
敘述具體理由；其未敘述上訴理由者，應於上訴期間屆滿後20日
內向本院補提理由書（均須按他造當事人之人數附繕本）「切勿
逕送上級法院」。
                                    書記官  吳玉蘭
中    華    民    國    99    年    1     月    8     日
附錄本案論罪科刑法條全文：
毒品危害防制條例第四條第六項、第三項
毒品危害防制條例第4條
製造、運輸、販賣第一級毒品者，處死刑或無期徒刑；處無期徒
刑者，得併科新臺幣 2 千萬元以下罰金。
製造、運輸、販賣第二級毒品者，處無期徒刑或 7 年以上有期
徒刑，得併科新臺幣 1 千萬元以下罰金。
製造、運輸、販賣第三級毒品者，處 5 年以上有期徒刑，得併
科新臺幣 7 百萬元以下罰金。
製造、運輸、販賣第四級毒品者，處 3 年以上 10 年以下有期
徒刑，得併科新臺幣 3 百萬元以下罰金。
製造、運輸、販賣專供製造或施用毒品之器具者，處 1 年以上
7 年以下有期徒刑，得併科新臺幣 1 百萬元以下罰金。
前五項之未遂犯罰之。
附表：
┌──┬──────────────┬──────────────┐
│編號│      物品名稱及數量        │            備註            │
├──┼──────────────┼──────────────┤
│ 一 │對－甲氧基甲基安非他命八顆（│扣案，為乙○○、甲○○共同販│
│    │驗餘淨重二點一一六七公克）及│賣之毒品及供販賣毒品所用之物│
│    │包裝袋一個                  │                            │
├──┼──────────────┼──────────────┤
│ 二 │愷他命（驗餘毛重零點五九九公│扣案，不予宣告沒收          │
│    │克）及其包裝袋一個          │                            │
└──┴──────────────┴──────────────┘

司法院資訊處製作；財團法人民間司法改革基金會備份。
